臺灣高等法院刑事判決
108年度交上訴字第231號
上  訴  人  
即  被  告  施宇澤

                    住○○市○○區○○街000巷00號0樓    （另案法務部○○○○○○○○○○○執行中）
上列上訴人因公共危險等案件，不服臺灣新北地方法院108年度
審交訴字第128號，中華民國108年9月11日第一審判決（起訴案
號：臺灣新北地方檢察署108年度偵緝字第482號），提起上訴，
本院判決如下：
    主  文
原判決關於施宇澤無駕駛執照駕車因而過失傷害人部分撤銷。
施宇澤汽車駕駛人，無駕駛執照駕車因而過失傷害人，處拘役肆
拾日，如易科罰金，以新臺幣壹仟元折算壹日。
其他上訴駁回。
    事  實
一、施宇澤明知其普通自小客車駕駛執照已經主管機關吊銷，未
    重新考取駕駛執照，不得駕駛上路，竟仍於民國107年8月10
    日夜間11時20分許，駕駛車牌號碼000-0000號自小客車上路
    ，行經新北市蘆洲區和平路與光華路口前為警攔查，施宇澤
    未停車受檢，反加速往該區正和街方向離去，行經該區正和
    街與中正路口處，原應注意車前狀況，隨時採取必要之安全
    措施，當時為天候晴、夜間有照明、柏油路面乾燥、無缺陷
    、無障礙物、視距良好，並無不能注意之情事，竟疏未注意
    及此，貿然右轉中正路，直接擦撞右前方葉高素珠騎乘之車
    牌號碼000-000普通重型機車、尤顥翰騎乘之車牌號000-000
    普通重型機車，葉高素珠、尤顥翰因而人車倒地，葉高素珠
    受有前胸壁挫傷、足部挫傷及足部開放性傷口等傷害，尤顥
    翰受有左側膝部擦傷、左側踝部擦傷、右側食指擦傷、右側
    無名指擦傷、左側肩膀挫傷等傷害。施宇澤明知因為自己之
    違規駕駛行為，以致擦撞他人所駕機車而肇事，且明知機車
    駕駛人因此倒地受有傷害，竟另基於肇事逃逸之犯意，未留
    下任何聯繫方式或留待警方到場處理，亦未為必要救護或送
    醫措施，即逕自駕車逃離肇事地點。嗣經員警調閱施宇澤所
    駕車輛之車籍資料，始循線查悉上情。
二、案經被害人葉高素珠、尤顥翰訴由新北市政府警察局蘆洲分
    局報告臺灣新北地方檢察署檢察官偵查後起訴。　　　
    理  由
一、以下列援引為本件犯罪事實之證據，就上訴人即被告施宇澤
    不利於己之陳述，其並未爭執陳述之任意性（見本院卷第12
    2頁），且又有其他事證足以補強此等陳述確屬真實可信，
    自有證據能力。次按刑事訴訟法第159條之5立法意旨，在於
    確認當事人對於傳聞證據有處分權，得放棄反對詰問權，同
    意或擬制同意傳聞證據可作為證據，屬於證據傳聞性之解除
    行為，如法院認為適當，不論該傳聞證據是否具備刑事訴訟
    法第159條之1至第159條之4所定情形，均容許作為證據，不
    以未具備刑事訴訟法第159條之1至第159條之4所定情形為前
    提。此揆諸「若當事人於審判程序表明同意該等傳聞證據可
    作為證據，基於證據資料愈豐富，愈有助於真實發見之理念
    ，此時，法院自可承認該傳聞證據之證據能力」立法意旨，
    係採擴大適用之立場。蓋不論是否第159條之1至第159條之4
    所定情形，抑當事人之同意，均係傳聞之例外，俱得為證據
    ，僅因我國尚非採澈底之當事人進行主義，故而附加「適當
    性」之限制而已，可知其適用並不以「不符前四條之規定」
    為要件（最高法院104年度第3次刑事庭會議決議意旨參照）
    。查本判決下列所引用其餘供述或非供述證據之證據能力，
    檢察官及被告於言詞辯論終結前均未爭執其證據能力（見本
    院卷第120至122頁），而本院審酌上開證據製作時之情況，
    並無違法不當之情事，認以之作為證據應屬適當，揆諸前揭
    說明，自均具有證據能力。
二、上開事實，業據被告於偵查、原審及本院審理時自白不諱（
    見偵查卷第85頁，原審卷第62、69頁，本院卷第123頁）。
    被告於前揭時、地駕車，未受停攔檢而右轉擦撞右前方機車
    等情，亦分據告訴人葉高素珠、尤顥翰於警詢及偵查中陳述
    屬實，並有警製舉發違反道路交通管理事件通知單、事故現
    場圖、調查報告表、現場、車損及監視器錄影翻拍照片，以
    及被告所駕車輛之車籍資料等附卷可稽（以上見107年度偵
    字第36389號卷第15、17、29至33、39至43、45至47、51至6
    9、112、129頁）。按汽車行駛時，駕駛人應注意車前狀況
    ，並隨時採取必要之安全措施，道路交通安全規則第94條第
    3項定有明文。被告為駕駛車輛之人，對於上開規定自有注
    意之義務，而依前揭警製調查報告表所載，當時天候晴、夜
    間有照明、柏油路面乾燥、無缺陷、無障礙物、視距良好，
    並無不能注意之情事，被告竟仍直接擦撞右前方之機車，可
    見其駕車違反上開注意義務而有過失，至為明確。又告訴人
    葉高素珠、尤顥翰因此人車倒、地，分別受有上開傷害，亦
    有告訴人葉高素珠、尤顥翰之診斷證明書在卷足憑（見107
    年度偵字第36389號卷第21、23頁）。是被告之過失駕駛行
    為與告訴人葉高素珠、尤顥翰之傷害結果間，有相當因果關
    係。本件被告係駕車擦撞右前方之機車，對此車前之肇事狀
    況，自屬明知，且所擦撞之機車已人車倒地，顯然也明知機
    車駕駛人會因此受傷。但被告肇事後並未停留，仍逕自駛離
    逃逸等情，亦分據告訴人葉高素珠、尤顥翰於警詢及偵查中
    陳述明確，並有警製職務報告、自首情形紀錄表等附卷可稽
    （見107年度偵字第36389號卷第19、75頁）。綜上各情，足
    以佐證被告之任意性自白確與事實相符。從而本件事證明確
    ，被告犯行堪以認定，應依法論科。
三、查被告行為後，刑法第284條業經修正，並自108年5月31日
    施行。修正前刑法第284條規定「（第1項）因過失傷害人者
    ，處6月以下有期徒刑、拘役或5 百元以下罰金，致重傷者
    ，處1年以下有期徒刑、拘役或5 百元以下罰金。（第2項）
    從事業務之人，因業務上之過失傷害人者，處1年以下有期
    徒刑、拘役或1 千元以下罰金，致重傷者，處3 年以下有期
    徒刑、拘役或2 千元以下罰金」，修正後規定「因過失傷害
    人者，處1年以下有期徒刑、拘役或10萬元以下罰金，致重
    傷者，處3年以下有期徒刑、拘役或30萬元以下罰金。」修
    正後規定將有期徒刑及罰金刑上限提高，並刪除業務過失傷
    害罪之處罰，比較之結果，自以修正前刑法第284條第1項之
    規定對被告較為有利，依刑法第2條第1項前段之規定，本件
    應適用修正前即被告行為時法。按刑法總則之加重，係概括
    性之規定，所有罪名均一體適用；刑法分則之加重，係就犯
    罪類型變更之個別犯罪行為予以加重，成為另一獨立之罪名
    。道路交通管理處罰條例第86條第1項關於汽車駕駛人，無
    駕駛執照駕車、酒醉駕車、吸食毒品或迷幻藥駕車、行駛人
    行道或行經行人穿越道不依規定讓行人優先通行，因而致人
    受傷或死亡，依法應負刑事責任者，加重其刑至2分之1，係
    就刑法第276 條第1項之過失致人於死罪、同條第2項之業務
    過失致人於死罪，同法第284條第1項之過失傷害（及致重傷
    ）罪、同條第2項之業務過失傷害（及致重傷）罪之基本犯
    罪類型，對於加害人為汽車駕駛人，於從事駕駛汽車之特定
    行為時，無駕駛執照駕車、酒醉駕車、吸食毒品或迷幻藥駕
    車，或於行經行人穿越道之特定地點，不依規定讓行人優先
    通行，因而致人受傷或死亡之特殊行為要件予以加重處罰，
    已就上述刑法第276條第1、2項，同法第284條第1、2項各罪
    犯罪類型變更之個別犯罪行為予以加重，而成另一獨立之罪
    名，自屬刑法分則加重之性質（最高法院99年度台非字第19
    8號判決意旨參照）。查，被告於上開時間駕車，其駕駛執
    照經主管機關吊銷，未重新考取駕駛執照等情，有公路監理
    電子閘門證號查詢汽車駕駛人電腦列印資料可按（見107年
    度偵字第36389號卷第84頁），是被告為無駕駛執照駕車，
    且因駕車過失以致告訴人葉高素珠、尤顥翰受傷，核被告此
    部分所為，係犯道路交通管理處罰條例第86條第1項及修正
    前刑法第284條第1項前段之汽車駕駛人無駕駛執照駕車之過
    失傷害罪，並應依上開道路交通管理處罰條例第86條第1項
    之規定，加重其刑。被告以一過失行為，同時造成告訴人葉
    高素珠、尤顥翰受傷，為同種想像競合犯，依刑法第55條之
    規定，應從一重處斷。本件被告係駕車擦撞右前方機車而肇
    事，已如前述，是被告之過失責任明確，自非司法院釋字第
    777號解釋所指因「肇事」文義有違法律明確性原則，應自
    本解釋公布之日起失其效力之範圍，是被告駕車肇事後逃逸
    ，此部分係另犯刑法第185條之4之駕駛動力交通工具肇事致
    人受傷而逃逸罪，該罪係在處罰駕駛動力交通工具者於肇事
    致人死傷後而逃逸之行為，自不在道路交通管理處罰條例第
    86條第1項之加重其刑規定範圍內，附此敘明。被告所犯上
    開二罪，一為過失犯，一為故意犯，故其行為互殊，罪名有
    異，應予分論之。查，被告於104年間，因公共危險案件，
    經法院判處有期徒刑3月確定，於104年11月11日易科罰金執
    行完畢，於105年間，又因公共危險案件，經法院判處有期
    徒刑4月確定，於105年8月30日易科罰金執行完畢，有本院
    被告前案紀錄表可按，是被告於徒刑執行完畢後5年內，故
    意再犯本件駕駛動力交通工具肇事致人受傷而逃逸罪之有期
    徒刑以上之罪，為累犯。惟被告構成累犯之前案，與本件肇
    事逃逸罪，二者罪質並不相同，難認被告有一再違犯之主觀
    惡性，本件又係肇因於拒絕員警攔檢之偶發事件，難認被告
    是對於刑罰之反應力薄弱以致再犯，且被告於原審審理時已
    與告訴人葉高素珠和解（如後所述），又深表悔意，再與被
    告所犯肇事逃逸罪之法定刑為1年以上7年以下有期徒刑，如
    仍予加重最低本刑，依上情衡量，毋寧使被告所受之刑罰超
    過其所應負擔罪責，本院依司法院釋字第775號解釋意旨，
    認此部分尚無依刑法第47條第1項規定加重其刑之必要。又
    駕駛動力交通工具肇事致人受傷而逃逸罪之法定刑度為1年
    以上7年以下有期徒刑，相較於違背義務之遺棄罪為重，且
    同為肇事致人傷害而逃逸，其肇事情節不一，逃逸情節亦未
    必盡同，或有碰撞輕微致傷害情形甚小，亦有碰撞嚴重致他
    人危及生命者，所造成危害性非可等量齊觀，故倘依其情狀
    處以相當之有期徒刑，即足以懲儆，並可達防衛社會之目的
    者，自非不可依客觀之犯行與主觀之惡性二者加以考量其情
    狀，是否有可憫恕之處，適用刑法第59條之規定酌量減輕其
    刑，期使個案裁判之量刑，能斟酌至當，符合比例原則。本
    院審酌告訴人葉高素珠、尤顥翰所受傷勢尚非重大，並非無
    自救力之人，且本件肇事地點位在市區道路，與一般肇事逃
    逸棄傷者於孤立無援之態樣不同，惡性輕重有別，且被告已
    深表悔意，並積極表示願意和解，告訴人葉高素珠於本院審
    理時業與被告達成和解，有和解書可按（附於本院卷），告
    訴人尤顥翰經本院通知並未到庭，以致被告未能即時與之達
    成和解，本院審酌上情，就所犯駕駛動力交通工具肇事致人
    受傷而逃逸罪，認縱科以法定最低度刑，猶嫌過重，此部分
    爰依刑法第59條之規定，酌減其刑。就被告無駕駛執照駕車
    之加重事由，起訴法條雖未論及，然基本社會事實同一，本
    院於審理期日告知當事人此部分所犯法條之旨（見本院卷第
    119頁），使有辯論之機會後，爰依法變更起訴法條。 　
四、就被告無駕駛執照駕車因而過失傷害人部分，原審認被告犯
    罪明確，予以論科，固非無見。惟就被告駕車過失致人受傷
    之行為，檢察官起訴書所引之法條為過失傷害罪，但此部分
    因被告無駕駛執照駕車之行為，以致犯罪類型變更而成另一
    獨立之罪名，已如前述，則就此加重變更之罪名，何以得併
    予審理，原審並未說明，據上論斷欄也未援引變更起訴法條
    之依據，理由已有不備。又被告嗣與告訴人葉高素珠達成和
    解並賠償損害，已如前述，此為原審未及審酌之事項，則原
    審此部分之量刑亦有未洽。是被告上訴意旨指摘及此，為有
    理由，且原判決另有如前述不當之處，自屬無可維持，本院
    就此應予撤銷改判。爰審酌被告無駕駛執照駕車，又未遵守
    道路交通規則，以致肇事致人受傷，其行為怠忽情節非輕，
    但念及被告坦承犯行，並表明悔意願負擔賠償責任，並與告
    訴人葉高素珠達成和解，且業已給付賠償金額，告訴人尤顥
    翰經通知未到庭，以致未能即時達成和解之犯罪後態度等一
    切情狀，量處如主文第2項所示之刑，並諭知易科罰金之折
    算標準。　　
五、就被告駕駛動力交通工具肇事致人受傷而逃逸部分，原審同
    上開認定，以被告於審理時之自白，適用簡式審判程序，依
    刑法第185條之4、第47條第1項、第59條等規定，並審酌被
    告駕駛自用小客車肇事後，未為任何救治之舉措，亦未留滯
    在現場提供必要之協助或救護，反逕自駕車逃逸，對社會秩
    序已生不良影響，且漠視他人身體等安全之心態，所為甚屬
    不該，惟念及被告尚知坦認犯行，兼衡酌其犯罪動機、手段
    、情節及所生之危險性、犯罪時未受特別刺激、告訴人葉高
    素珠、尤顥翰所受傷勢非重、被告之品性素行、智識程度、
    平日生活與經濟狀況等一切情狀，量處有期徒刑6月，經核
    認事用法並無違誤，量刑亦稱允洽。被告上訴意旨指摘其已
    經與告訴人葉高素珠和解，原審量刑過重云云，惟按刑之量
    定及緩刑之宣告，係實體法上賦予法院得為自由裁量之事項
    ，倘其未有逾越法律所規定之範圍，或濫用其權限，即不得
    任意指摘為違法（最高法院75年台上字第7033號判決意旨參
    照）。本件原判決以上開事實為基礎，依刑法第57條規定各
    款所列情狀，對被告斟酌量刑，既無逾越法定範圍或濫用權
    限之明顯違法情事，按上說明，自難遽指原審判決有何違法
    之處，更何況被告此部分所犯之罪，原審裁量結果，並未依
    累犯之規定加重其法定最低本刑，又依刑法第59條之規定，
    酌量減刑，所處上開之刑度，已為減刑後之最低度刑，並無
    被告所指量刑過苛情事。是被告此部分之上訴為無理由，應
    予駁回。又刑法第185條之4之規定迄今尚未修正，仍屬現行
    有效之法律，本件依刑法第59條規定酌減被告刑度，所宣告
    之刑度符合罪刑相當原則及比例原則，無顯然過苛之情，仍
    應依法判決，附此敘明。　　
據上論斷，應依刑事訴訟法第368條、第369條第1項前段、第364
條、第299條第1項前段、第300條，判決如主文。
本案經檢察官林承翰提起公訴，被告提起上訴，檢察官吳廣莉到
庭執行職務。
中　　華　　民　　國　　109 　年　　3 　　月　　25　　日
                  刑事第十四庭  審判長法　官  黃斯偉
                                      法　官  黎惠萍
                                      法　官  許泰誠
以上正本證明與原本無異。
過失傷害部分不得上訴。
駕駛動力交通工具肇事致人受傷而逃逸部分如不服本判決，應於
收受送達後20日內向本院提出上訴書狀，其未敘述上訴之理由者
並得於提起上訴後20日內向本院補提理由書（均須按他造當事人
之人數附繕本）「切勿逕送上級法院」。
                                      書記官  朱子勻
中　　華　　民　　國　　109 　年　　3 　　月　　26　　日

附錄：本案論罪科刑法條全文 
(修正前)中華民國刑法第284條
（過失傷害罪）
因過失傷害人者，處 6 月以下有期徒刑、拘役或 5 百元以下罰
金，致重傷者，處 1 年以下有期徒刑、拘役或 5 百元以下罰金
。
從事業務之人，因業務上之過失傷害人者，處 1 年以下有期徒
刑、拘役或 1 千元以下罰金，致重傷者，處 3 年以下有期徒刑
、拘役或 2 千元以下罰金。

道路交通管理處罰條例第86條
（刑責之加重及減輕）
汽車駕駛人，無駕駛執照駕車、酒醉駕車、吸食毒品或迷幻藥駕
車、行駛人行道或行經行人穿越道不依規定讓行人優先通行，因
而致人受傷或死亡，依法應負刑事責任者，加重其刑至二分之一
。
汽車駕駛人，在快車道依規定駕車行駛，因行人或慢車不依規定
，擅自進入快車道，而致人受傷或死亡，依法應負刑事責任者，
減輕其刑。

中華民國刑法第185條之4
（肇事遺棄罪）
駕駛動力交通工具肇事，致人死傷而逃逸者，處 1 年以上 7 年
以下有期徒刑。